【裁判字號】    96,上,455
【裁判日期】    970229
【裁判案由】    損害賠償
【裁判全文】
臺灣高等法院民事判決                   96年度上字第455號
上  訴  人  甲○○○
訴訟代理人  張靜怡律師
複代  理人  賴宏宗律師
被上  訴人  珠江營造工程股份有限公司
法定代理人  乙○○
訴訟代理人  何兆龍律師
            梁育純律師
上列當事人間損害賠償事件，上訴人對於中華民國96年3月29日
臺灣臺北地方法院95年度訴字第10182號第一審判決提起上訴，
，並為訴之追加，本院於97年2月14日言詞辯論終結，判決如下
：
    主  文
上訴及追加之訴均駁回。
第二審及追加訴訟費用均由上訴人負擔。
    事實及理由
一、按在第二審為訴之變更或追加，非經他造同意不得為之。但
    請求之基礎事實同一者， 不在此限，此觀民事訴訟法第446
    條第1項、第255條第1項第2款規定即明。所謂請求之基礎事
    實同一，係指變更或追加之訴與原訴之主要爭點有其共同性
    ，各請求利益之主張在社會生活上可認為同一或關連，而就
    原請求之訴訟及證據資料，於審理繼續進行在相當程度範圍
    內具有同一性或一體性，得期待於後請求之審理予以利用，
    俾先後兩請求在同一程序得加以解決，避免重複審理，進而
    為統一解決紛爭者，即屬之。查本件上訴人於原審主張被上
    訴人無權占用伊之土地，侵害伊權利，應負回復原狀義務，
    並依民法第184條第1項前段、 第213條規定請求被上訴人給
    付回復原狀必要之費用，嗣於本院審理中，另主張因伊自行
    出資以回復原狀，致被上訴人受有「消極的減免盡回復原狀
    義務（妨害排除）所應支付之對價」之利益，致伊受有損害
    等情， 追加民法第179條規定為請求權基礎。被上訴人雖不
    同意上訴人為訴之追加，惟上訴人追加之訴之審理，與原訴
    均本於被上訴人無權占用土地之同一原因事實，就原請求所
    主張之事實及證據資料得以利用，避免上訴人於原訴敗訴後
    再行提起，重複審理，而得於本訴中統一解決紛爭，徵諸前
    開說明，亦應許上訴人為訴之追加，合先敘明。
二、次按，訴訟法上所謂一事不再理之原則，乃指同一事件已有
    確定之終局判決者而言。其所謂同一事件，必同一當事人就
    同一法律關係而為同一之請求，若此三者有一不同，即不得
    謂為同一事件，自不受確定判決之拘束（最高法院19年上字
    第278號判例意旨參照）。 查上訴人前以被上訴人施作淡水
    國內商港北防波堤砂石碼頭北臨時護岸工程（以下稱淡水商
    港工程），無權占用伊所有坐落臺北縣八里鄉○○里○段○
    ○段75、75之1、85、86、87、149、150、150之1、159、16
    0、162之3號及同段廈竹圍子小段18地號等12筆土地（ 以下
    稱系爭土地）為工程基地，致伊受有相當於租金之損害，被
    上訴人則受有相當於租金之不當得利為由，主張依侵權法律
    關係及不當得利法律關係，請求被上訴人給付相當租金之損
    害金，經臺灣臺北地方法院85年度重訴字第1628號、本院89
    年度重上字第89號、 93年度台上字第471號、本院93年度重
    上更(一)字第32號判決確定（以下稱另案確定判決），有上開
    民事判決確定，有各該判決書在卷可稽（見本院卷第97-123
    頁），該事件與本件當事人雖屬同一，惟前者訴訟標的即侵
    權行為及不當得利之原因事實，乃被上訴人無權占用系爭土
    地，致上訴人不能利用系爭土地而受有損害，及被上訴人因
    此受有利益，應返還或賠償之；本件訴訟標的之原因事實，
    則為被上訴人無權占用系爭土地，侵害上訴人所有權，應負
    回復原狀之損害賠償責任，二者訴訟標的之原因事實不同，
    非屬同一事件，本件不為前開確定判決既判力所及，上訴人
    提起本件訴訟並無違反一事不再理原則。
三、上訴人主張：被上訴人前於民國82年3月1日至85年1月6日間
    ，因施作所標得之淡水商港工程，無權占用伊所有系爭土地
    堆置消波塊、方塊貨櫃及開闢道路等，作為工程基地使用，
    經另案確定判決認被上訴人應返還相當租金之不當得利。惟
    被上訴人停止使用系爭土地後，仍遺留有鋼筋、防波塊等廢
    棄物未清除，其侵權行為狀態仍在繼續中，被上訴人有回復
    原狀之義務，並應負擔費用等情。爰依民法第184條第1項前
    段、第213條、第215條規定， 求為命被上訴人給付伊500萬
    元本息之判決。原審為上訴人敗訴之判決，上訴人不服提起
    上訴，並主張因伊自行出資以回復原狀，致被上訴人受有「
    消極的減免盡回復原狀義務（妨害排除）所應支付之對價」
    之利益，致伊受有損害等情，追加民法第179條規定為請求
    權基礎。並為上訴聲明：(一)原判決廢棄。(二)被上訴人應給付
    上訴人500萬元，及自起訴狀繕本送達翌日起至清償日止，
    按年息5%計算之利息。(三)願供擔保請准宣告假執行。
四、被上訴人則以：因臺北商港工程之施作完工後，附近所有沙
    灘已全數填平，上訴人土地無法回復原狀，乃公共工程施作
    之結果，與伊無關； 上訴人請求500萬元回復原狀之必要費
    用， 並未說明該金額計算之依據；又自伊最後通行之85年1
    月6日起算，上訴人遲至95年9月15日始提起本件訴訟，早已
    罹於時效；上訴人從未以免除伊給付支出之意思，為伊排除
    侵害及妨害狀態，伊自無受有利益等語，資為抗辯。並答辯
    聲明：(一)上訴及追加之訴駁回。(二)如受不利判決，願供擔保
    請准宣告免為假執行。
五、查上訴人前曾以， 被上訴人自82年3月起至85年1月6日間，
    無權占用伊所有系爭土地堆放消波塊、貨櫃等，作為施工基
    地，侵害伊之權利，被上訴人因此受有相當租金之利益，致
    伊受有損害為由，依不當得利及侵權行為法律關係，起訴請
    求被上訴人為給付，經另案確定判決判命被上訴人應返還相
    當租金之不當得利計437萬餘元等事實， 為兩造所不爭，復
    有另案確定判決在卷可憑，堪信為真實。
六、上訴人主張，被上訴人停止使用系爭土地後，仍遺留有鋼筋
    、防波塊等廢棄物未清除，其侵權行為狀態仍在繼續中，被
    上訴人有回復原狀之義務， 並應負擔賠償費用500萬元，且
    因被上訴人遲未回復系爭土地之原狀，致伊不得不自行出資
    ，排除被上訴人侵害及妨害狀態，被上訴人亦構成不當得利
    等情，已為被上訴人所否認，並以前揭情詞置辯。經查：
  (一)因侵權行為所生之損害賠償請求權，自請求權人知有損害及
    賠償義務人時起，二年間不行使而消滅，自有侵權行為時起
    ，逾十年者亦同，民法第197條第1項定有明文。而民法第19
    7條所謂知有損害， 即知悉受有何項損害而言，至對於損害
    額則無認識之必要（最高法院49年台上字第2652號判例意旨
    參照）。查本件上訴人於前開另案確定判決事件審理中之93
    年11月2日曾具狀陳明：「二、經查， 鈞院前審認定占有時
    間之部分，就Ａ區、Ｂ區及Ｃ區，認定之占有時間（詳鈞院
    前審判決之附表）僅載明自民國（下同）八十二年三月至八
    十五年一月六日止，實則，被上訴人就前開Ａ區、Ｂ區及Ｃ
    區之占有期間應自八十二年三月一日起至八十五年一月六日
    止，請鈞院鑒核。三、再就Ｄ區之占有期間，鈞院前審認定
    為八十三年八月二十四日至八十四年五月、八十四年八月二
    日至八十四年九月十四日及八十四年九月二十七日至八十四
    年十二月。惟查，前開所述之占有期間應為八十三年八月二
    十四日至八十四年五月三十一日止、八十四年八月二日至八
    十四年九月十四日止及八十四年九月二十七日至八十四年十
    二月三十一日止。四、另就Ｅ區之占有期間，雖僅載明自八
    十四年一月至八十四年十二月，實則應為八十四年一月一日
    起至八十四年十二月三十一日止。…」等語，有上訴人於該
    案之民事上訴理由(四)狀在卷可憑（見原審卷第61、62頁），
    此並為另案確定判決書事實及理由欄四所認定（見原審卷第
    35頁）。再者，上訴人於該案亦主張，被上訴人占用系爭土
    地闢築施工便道及作業措施，以供卡車及施工人員通行及堆
    放工作物之用，迄85年1月6日完工止，計占用達34個月等語
    〔見本院卷第97頁背面上訴人陳述(一)〕，足見被上訴人以堆
    放工作物、闢築施工便道等行為，侵害上訴人所有系爭土地
    所有權，其最後時點為85年1月6日，而上訴人於該案第一審
    起訴時即主張被上訴人自82年年3月起至85年1月6日止， 占
    用系爭土地之上開範圍，有臺北地院85年度重訴字第1628號
    判決在卷可考（見本院卷第97頁背面)， 可證上訴人至遲於
    該案起訴時即85年間，已知被上訴人以前開行為侵害其就系
    爭土地之所有權，並知其侵害之土地範圍，即前開條文所稱
    知有損害及賠償義務人，斯時上訴人本於侵權行為回復原狀
    之請求權即得行使， 上訴人遲至95年9月15日始提起本件訴
    訟（見原審卷第1頁），已逾民法第197條第1項規定之2年時
    效期間。
  (二)上訴人雖主張，因另案確定判決即本院93年度重上更(一)字第
    32號判決作成日之95年1月17日前， 伊無從確定被上訴人之
    行為是否屬於侵權行為，時效無從進行；又被上訴人停止使
    用系爭土地後，仍遺留有鋼筋、消波塊等廢棄物未清除，其
    侵權行為狀態仍繼續中；另被上訴人前於臺灣士林地方法院
    （以下稱士林地院）聲請獲准得暫時通行伊土地之假處分，
    伊若不透過法院之確定判決，無從對抗法院所發之假處分執
    行力，更無從本於侵權行為請求賠償，本件時效無從進行，
    故伊知被上訴人之行為乃侵權行為之時點，應為本院93年度
    重上更(一)字第32號判決作成時即95年1月17日，則伊於95年9
    月15日提起本訴，並未逾2年之時效云云。然查，上訴人於
    前開另案本於被上訴人無權占用系爭土地之原因事實，主張
    被上訴人應給付其相當於租金之侵權行為損害賠償及返還不
    當得利，同時於起訴時即主張被上訴人占用之範圍，已如前
    述，則上訴人於該案起訴時，即知被上訴人之行為屬侵權行
    為，亦知其損害範圍。上訴人稱，於另案確定判決作成日前
    ，伊無從確定被上訴人之行為是否屬於侵權行為，時效無從
    進行云云，顯不可採。復查，上訴人於前開另案既主張，被
    上訴人以闢築施工便道及堆放工作物等行為侵害其土地所有
    權，迄85年1月6日完工止等情，且為另案確定判決所認定，
    則被上訴人之侵害行為僅至85年1月6日，其後即告終了，是
    被上訴人所有權受侵害之結果於斯時已經確定，即便上訴人
    主張被上訴人未清除其遺留於系爭土地上之廢棄物一節屬實
    ，乃侵權行為結果之狀態繼續中，而非侵害行為或損害之繼
    續發生，上訴人侵權行為回復原狀請求權之行使，仍應自其
    85年知悉侵權行為終了時起算。又上訴人主張，被上訴人於
    士林地院聲請獲准得暫時通行伊土地之假處分一節，固據其
    提出該院94年度裁全字第1544號民事裁定為證。惟該假處分
    裁定並未禁止上訴人行使侵權行為回復原狀請求權，自非上
    訴人本件請求權行使上之障礙，上訴人據以主張時效無從進
    行，亦無可採。
  (三)上訴人復稱，被上訴人遲未回復系爭土地之原狀，亦未清理
    置於土地上之廢棄物，致伊不得不自行出資，排除被上訴人
    所為之侵害及妨害狀態，伊代為回復原狀之行為，使被上訴
    人無法律上原因受有「消極的減免盡回復原狀義務（妨害排
    除）所應支付之對價」之利益，致伊受有損害，被上訴人應
    構成不當得利云云。但查，姑不論被上訴人已否認上訴人確
    有支出費用以回復原狀之事實，縱其主張支出排除侵害之費
    用一節屬實，惟並不因此免除被上訴人侵權行為回復原狀之
    債務，被上訴人即無受有利益可言，上訴人主張，被上訴人
    因此無法律上原因受有利益，致其受有損害云云，委無足取
    。
七、綜上所述，被上訴人抗辯上訴人侵權行為回復原狀請求權已
    罹於時效為可採。從而，上訴人主張本於侵權行為關係，請
    求被上訴人給付500萬元， 及自起訴狀繕本送達翌日起至清
    償日止，按年息5%計算之利息，為無理由，不應准許。原審
    為上訴人敗訴之判決，及駁回其假執行之聲請，並無不合。
    上訴意旨指摘原判決不當，聲明廢棄改判，為無理由，應予
    駁回。另上訴人追加本於不當得利法律關係，請求被上訴人
    為前開給付，亦無理由，應併駁回之。
八、據上論結，本件上訴及追加之訴均為無理由。依民事訴訟法
    第449條第1項、第78條，判決如主文。
中    華    民    國    97    年     2    月     29   日
                    民事第十一庭
                        審判長法  官   鄭雅萍
                              法  官   蘇芹英
                              法  官   詹文馨
正本係照原本作成。
如不服本判決，應於收受送達後20日內向本院提出上訴書狀，其
未表明上訴理由者，應於提出上訴後20日內向本院補提理由書狀
（均須按他造當事人之人數附繕本）上訴時應提出委任律師或具
有律師資格之人之委任狀；委任有律師資格者，另應附具律師資
格證書及釋明委任人與受任人有民事訴訟法第466條之1第1項但
書或第2項（詳附註）所定關係之釋明文書影本。
中    華    民    國    97    年    2     月    29    日
                              書記官   董曼華
附註：
民事訴訟法第466條之1（第1項、第2項）：
對於第二審判決上訴，上訴人應委任律師為訴訟代理人。但上訴
人或其他法定代理人具有律師資格者，不在此限。
上訴人之配偶、三親等內之血親、二親等內之姻親，或上訴人為
法人、中央或地方機關時，其所屬專任人員具有律師資格並經法
院認為適當者，亦得為第三審訴訟代理人。


司法院資訊處製作；財團法人民間司法改革基金會備份。
